臺灣臺中地方法院刑事判決　　　　　　 100年度訴字第2205號
公　訴　人　臺灣臺中地方法院檢察署檢察官
被　　　告　羅壽安
上列被告因誣告案件，經檢察官提起公訴（100 年度偵字第1050
4 號、第15422 號），本院判決如下：
    主    文
羅壽安無罪。
    理    由
一、公訴意旨略以：被告羅壽安與告訴人謝金安均因案在法務部
    矯正署臺中監獄（以下簡稱臺中監獄）執行中。被告因認告
    訴人謝金安屢次找其麻煩，心生怨懟，明知告訴人謝金安並
    未於民國99年11月5 日，在臺中監獄內，為恐嚇渠之行為；
    詎其竟意圖使謝金安受刑事處分，於99年11月8 日，具狀向
    臺灣臺中地方法院檢察署提出告訴，誣指告訴人謝金安於前
    揭時、地，對其嚇稱：你打官司打輸，要賠我新臺幣（下同
    ）1 萬元云云。又被告明知告訴人謝金安於99年6 月24日，
    在臺中監獄忠二工舍房內；不曾以「死爸」一詞公然侮辱渠
    ；另基於意圖使謝金安受刑事處分之犯意，於99年12月29日
    ，向臺灣臺中地方法院檢察署具狀提出告訴，誣指告訴人謝
    金安於前揭時、地，在忠二工舍房前吃藥時，公然辱罵其「
    死爸」云云。因認被告涉有刑法第169 條第1 項之誣告罪嫌
    。
二、按犯罪事實應依證據認定之，無證據不得認定犯罪事實；又
    不能證明被告犯罪者，應諭知無罪之判決，刑事訴訟法第15
    4條第2項、第301條第1項分別定有明文。次按認定不利於被
    告之事實，須依積極證據，苟積極證據不足為不利於被告事
    實之認定時，即應為有利於被告之認定，更不必有何有利之
    證據；且認定犯罪事實所憑之證據，雖不以直接證據為限，
    間接證據亦包括在內，然而無論直接或間接證據，其為訴訟
    上之證明，須於通常一般人均不致有所懷疑，而得確信為真
    實之程度者，始得據為有罪之認定；以上各有最高法院30年
    上字第 816號、76年台上字第4986號等判例意旨可資參酌。
    再按誣告罪之成立，以意圖他人受刑事處分虛構事實而向該
    管公務員申告為其要件，故其所訴事實，雖不能證明係屬實
    在，而在積極方面尚無證據證明其確係故意虛構者，仍不能
    遽以誣告罪論處。再告訴人所訴事實，不能證明其係實在，
    對於被訴人為不起訴處分確定者，是否構成誣告罪，尚應就
    其有無虛構誣告之故意以為斷，並非當然可以誣告罪相繩（
    最高法院著有43年臺上字第251 號、46年臺上字第927 號、
    59年臺上字第581 號判例可資參照）。申言之，誣告罪必須
    具有虛構事實誣告之故意，而且所申告之內容完全出於憑空
    捏造者，始足成立；若所告內容尚非全然無因，不得僅因告
    訴之事實缺乏積極證據，不能證明所訴係實在，致被誣告之
    人不受追訴處罰，甚或處分不起訴確定，亦不能遽將告訴人
    以誣告罪論處。又按刑法第169 條第1 項誣告罪之成立，須
    以被誣告人因虛偽之申告，而有受刑事或懲戒處分之危險為
    要件，若無此項危險，雖意在使人受刑事或懲戒處分，亦不
    能成立犯罪。本件被告與告訴人為胞兄弟，為二親等內血親
    ，與告訴人之妻為二親等內姻親，被告係於民國83年間知悉
    告訴人夫妻之竊佔行為，均已經原判決依據卷內資料予以說
    明，被告於86年 2月間具狀告訴告訴人夫妻竊佔，已逾告訴
    乃論之罪6 個月告訴期間，縱有誣告故意，告訴人夫婦亦無
    受刑事處分之危險，其行為不罰（最高法院著有88年度臺上
    字第2908號判決意旨參照）。
三、公訴意旨認被告涉有前開誣告罪嫌，主要係以告訴人謝金安
    之指證、證人即同獄舍友周柏羽、蕭名欽、徐騰龍之證述為
    其主要論據。訊據被告固坦承確曾於前揭時間，分別向臺灣
    臺中地方法院檢察署提出恐嚇及公然侮辱告訴等情，惟堅詞
    否認涉有前揭誣告犯行，辯稱：當時因告訴人謝金安說伊前
    曾另外誣告告訴人謝金安，故要求伊需賠償10,000元，並說
    要扣伊勞作金，故伊就認為告訴人謝金安對伊恐嚇要錢；且
    告訴人謝金安確實曾出言辱罵伊「哭爸」，當時獄方主管也
    有聽見等語。經查：
  (一)就公訴人起訴被告誣告告訴人謝金安恐嚇部分：
    (1)被告曾於99年11月8 日及99年12月6 日分別具狀向臺灣臺
      中地方法院檢察署提告告訴人謝金安恐嚇，且經臺灣臺東
      地方法院檢察署檢察官，認犯罪嫌疑不足為由，以100 年
      度偵字第674 號為不起訴處分乙情，業據被告陳稱曾於前
      揭時間具狀告訴等情在卷，且有告訴狀2 紙及該不起訴處
      分書1 份在卷可稽（見100 年度偵字第674 號卷第25頁、
      第38頁、第3 頁至第4 頁），此情應可認定。
    (2)本院就被告向告訴人謝金安提出恐嚇告訴之歷次告訴狀及
      向檢察官當庭陳述內容分別整理如下：
      被告於99年11月8 日所具之告訴狀內容全文如下：「檢
        察官大人。檢察官大人告訴羅壽安要提出告訴。告謝金
        安恐嚇。被告謝金安說我打官司打書（應係輸之錯字）
        要向我拿一萬元。檢察官大人我有一位證人叫周柏羽有
        聽到。他99年11月26日要出去。周柏羽住臺北市○○區
        ○○路118 巷2 號2 樓。檢察官大人99年6 月21日早上
        我和林主管在主管台說話說菜不夠吃。謝金安不是忠二
        工的雜役他過來抓我的左手右手部。謝金安不是忠二工
        的幹部，也不是主管他自己過來抓我的左手右手部。告
        訴人羅壽安有智能不足。有弱智。謝金安在忠二工都欺
        負我。都找我麻煩。我才罵他。請求檢察官」，有該告
        訴狀1 紙在卷可稽（見100 年度偵字第674 號卷第25頁
        ）。
      被告於99年11月19日偵訊時向檢察官陳稱：99年11月 5
        日告訴狀係欲告謝金安恐嚇，因謝金安說伊打輸官司要
        向伊拿1 萬元等語（見100 年度偵字第674 號卷第31頁
        ）。
      被告於99年12月6 日寄發告訴狀，該告訴狀內容全文如
        下：「檢察官大人我是告訴人羅壽安我要提出告訴告訴
        謝金安欺負我。找我麻煩，管東管西。告訴人羅壽安99
        年6 月21日告訴人羅壽安在和忠二工林明輝主管在說話
        說菜不夠吃。有一位謝金安在主管台前抓我的右手左手
        部。謝金安不是忠二工的雜役。也不是幹部99年6 月21
        日早上在主管台前抓我的右手左手部。謝金安也不是主
        管。99年6 月21日早上在主管台前抓我的左手右手部。
        證人徐騰龍有看見謝金安欺負我。找我麻煩。告訴人羅
        壽安我有智能不足。有弱智謝金安在忠二工欺負我。找
        我麻煩。」，亦有該告訴狀1 紙在卷可稽（見100 年度
        偵字第674 號卷第38頁）。
      綜觀被告於99年11月8 日及99年12月6 日2 次告訴狀內容
      ，及於99年11月19日經檢察官詢問告訴何事時，被告並未
      指稱告訴人謝金安有何具體強暴、脅迫情狀，僅係陳明告
      訴人謝金安告知被告因打輸官司，故需拿出1 萬元等情。
      而本案被告前因另誣告告訴人謝金安於99年6 月21日在臺
      中監獄忠二工工廠內傷害，及告訴人謝金安另告訴被告於
      99年6 月21日對其公然侮辱乙情，就誣告罪部分，經本院
      以99年度訴字第2678號判處有期徒刑3 月，上訴後經臺灣
      高等法院臺中分院以100 年度上訴字第1201號駁回上訴；
      另就妨害名譽罪部分，則經本院以99年度簡字第939 號判
      處罰金新臺幣5,000 元，上訴後，亦經本院以100 年度簡
      上字第101 號駁回上訴確定等情，有臺灣高等法院被告前
      案紀錄表及本院100 年度簡上字第101 號判決1 份存卷可
      參（見本院卷），從而告訴人謝金安因而提起附帶民事訴
      訟請求被告需賠償10,000元，亦經臺灣臺東地方法院檢察
      署檢察官於100 年度偵字第674 號不起訴處分書理由欄內
      敘明，是被告於告訴狀及檢察官訊問時，陳明告訴人謝金
      安向伊表示打輸官司需給10,000元等情，尚非屬空穴來風
      。而被告係智能不足乙情，除據被告自承外，亦經證人即
      臺中監獄戒護科主管林明輝及證人即被告獄友徐騰龍於偵
      訊時證述在卷（見100 年度偵字第674 號卷第10頁背面、
      第46頁），且被告於前案遭訴誣告案件中，亦因伊辨識行
      為違法或依其辨識而行為之能力顯著降低，經本院及臺灣
      高等法院臺中分院均依刑法第19條第2 項規定予以減輕其
      刑，有本院99年度訴字第2678號及臺灣高等法院臺中分院
      100 年度上訴字第1201號判決意旨可參，從而，被告對於
      事務之判斷能力本較常人為低，伊雖主觀上因告訴人謝金
      安向伊提起民事賠償10,000元，致認自由意志上遭受壓制
      ，進而向臺灣臺中地方法院檢察署提出告訴，然被告於告
      訴狀內容中，亦係提及告訴人謝金安認為被告遭判刑故需
      負擔民事賠償，實難認被告有何故意捏造虛構事實而為誣
      告。
    (3)綜前所述，就被告前針對告訴人謝金安，而向臺灣臺中地
      方法院檢察署提出恐嚇告訴部分，雖經檢察官認證據不足
      且與恐嚇罪之構成要件有間，而為不起訴處分確定，然被
      告於該案件中之告訴內容，尚難認有何故意虛構事實申告
      ，參諸前開判例及說明，即難遽以誣告罪論處。
  (二)就公訴人起訴被告誣告證人謝金安妨害名譽部分：
    (1)被告曾於99年12月29日及100 年2 月14日分別具狀向臺灣
      臺中地方法院檢察署檢察官提告證人謝金安公然侮辱，並
      經臺灣臺東地方法院檢察署檢察官，認已逾告訴期間，而
      以100 年度偵字第674 號為不起訴處分乙情，業據被告陳
      稱確曾於前揭時間提出告訴等情，且有告訴狀2 紙及該不
      起訴處分書1 份在卷可稽（分見100 年度偵字第674 號卷
      第39頁背面至第40頁、第41頁背面至第42頁、第3 頁至第
      4頁），此情應可認定。
    (2)又被告於99年12月29日及100 年2 月14日所提之告訴狀內
      容，係指稱告訴人於99年6 月24日，在臺中監獄忠二工舍
      房內以「哭爸」等語公然侮辱之，認告訴人謝金安涉有刑
      法第309 條第1 項之公然侮辱罪。惟刑法第309 條第1 項
      之罪，依同法第314 條規定，須告訴乃論。而被告係於10
      0 年12月29日始具狀就此部分提出告訴，顯已逾法定6 個
      月告訴期間，故經臺灣臺東地方法院檢察署檢察官為不起
      訴處分乙情，業如前述。從而，縱被告就此部分有誣告之
      故意，然告訴人謝金安並無受刑事處分之危險，參諸前揭
      說明，其此部分行為應屬不罰。
  (三)綜前所述，就被告被訴誣告恐嚇罪部分，尚難認被告有故意
    虛構捏造事實之情，核與誣告罪之構成要件相間；另就被告
    被訴誣告公然侮辱部分，則因該部分告訴顯已逾告訴期間，
    並無使告訴人謝金安受刑事處分之危險。此外，本院復已查
    無其他積極證據足資認定被告有何公訴人前揭所指之誣告犯
    行，被告被訴誣告犯行乃分屬不能證明及不罰，依前揭規定
    ，應為被告無罪之諭知。
據上論結，應依刑事訴訟法第301條第1項，判決如主文。
本案經檢察官黃智炫到庭執行職務。
中    華    民    國   100    年    12    月    21    日
            刑事第十二庭  審判長法  官  郭瑞祥
                                法  官  周莉菁
                                法  官  簡婉倫
以上正本證明與原本無異。
如不服本判決應於收受判決後10日內向本院提出上訴書狀，並應
敘述具體理由；其未敘述上訴理由者，應於上訴期間屆滿後20日
內向本院補提理由書（均須按他造當事人之人數附繕本）「切勿
逕送上級法院」。
                                書記官  許千士
中    華    民    國   100    年    12    月    21    日